【裁判字號】    92,上易,905
【裁判日期】    920822
【裁判案由】    詐欺
【裁判全文】
臺灣高等法院高雄分院刑事判決                    九十二年度上易字第九五號
    上  訴  人  台灣高雄甲方法院檢察署檢察官
    被      告  丁○○
右上訴人因被告詐欺案件，不服臺灣高雄甲方法院八十九年度易字第三○○四號中華
民國九十二年四月二十八日第一審判決（起訴案號：臺灣高雄甲方法院檢察署八十八
年度偵字第二八五七○號、第三○五六○號；併辦案號：台灣高雄甲方法院檢察署九
十年度偵字第三六二號、第六四七號、第六四八號、第六四九號、第二六○八號），
提起上訴及移
一一一四七號），本院判決如左：
    主  文
上訴駁回。
    理  由
一、公訴意旨略以：被告丁○○（原名陳炳煌）為高雄市蓬萊遊覽車股份有限公司（
    以下簡稱蓬萊公司）負責人，利用與告訴人乙○○及丙○○認識之機會，竟基於
    意圖為自己不法所有之概括犯意，連續於民國八十五年八月間向乙○○及丙○○
    二人，佯稱可以與蓬萊公司各出資二分之一購買遊覽車一部在公司營運，並且可
    在公司擔任司機，保證可月入十數萬元等語，致告訴人二人均因而陷於錯誤，由
    告訴人乙○○出資新台幣（下同）二百七十萬元予被告，購買車號ＣＣ－八五五
    號營業大客車，由告訴人丙○○出資八十萬元予丁○○，購買車號ＬＬ－一二○
    號營業大客車在公司營運，孰料被告根本未依雙方約定出資車款二分之一，且未
    經被告二人之同意，又將上開車號ＬＬ－一二○號車持向太設企業股份有限公司
    （以下簡稱太設公司）設定一百七十二萬四千四百元之動產抵押，及將車號ＣＣ
    －八五五號車與另一部車共同向勝山實業股份有限公司（以下簡稱勝山公司）設
    定動產抵押八百二十九萬九千二百元，得款花用；其後被告又拒不付薪資予告訴
    人二人，經其二人查證始知車已遭被告擅自抵押貸款，而向被告求償，被告再度
    謊稱要將車買回，惟開立本票仍未如期兌現，至此告訴人二人始知受騙，因認被
    告涉有刑法第三百三十九條第一項之詐欺取財罪嫌。
二、按犯罪事實應依證據認定之，無證據不得推定其犯罪事實，又不能證明被告犯罪
    者，應諭知無罪之判決，刑事訴訟法第一百五十四條、第三百零一條第一項分別
    定有明文。再按詐欺取財罪，須行為人本於不法所有之意圖，施用詐術使人陷於
    錯誤，致行為人自身取得財物始能成立，否則除應負其他民事責任外，尚不得逕
    以該罪相繩。至於債務人於債之關係成立後，如有未依債之本旨履行民事債務之
    情形，在一般社會經驗上可能之原因甚多，苟無足以證明其在債之關係發生時，
    自始即具有不法所有意圖之積極證據，亦僅能令負民事之債務不履行責任，依刑
    事訴訟法第一百五十四條規定，尚不得據此債務未履行之客觀情事，而推認債務
    人原即有詐欺取財之主觀犯意。
三、公訴人認被告丁○○涉有詐欺取財之犯行，係以告訴人乙○○、丙○○二人之指
    訴及合夥契約書、收據、本票、切結書、動產抵押契約書等書證，為其所憑之依
    據。訊據被告丁○○堅決否認有詐欺取財之犯行，辯稱：「我沒有在八十七年以
    車號ＣＣ－八五五號之營業大客車再去貸新的款項，那筆貸款就是買車時車貸的
    分期付款，當初八十六年買車時，因為蓬萊公司已無法再增車，所以先靠行在裕
    福公司，隔年才過戶回蓬萊公司，可能是因此才訂立新契約及設定動產抵押，另
    車號ＬＬ－一二○號營業大客車乃係丙○○出資八十二萬五千元現金，及我借用
    新茂公司名義將該車設定動產抵押貸得一百五十萬元後合資所購得，當初乙○○
    及丙○○對此均知情，我也沒有將該車再去貸得其他款項，公司貸款也用我個人
    的不動產擔保抵押，貸款也都是我在繳，原本公司營利不錯，但後來遇到九二一
    甲震，致整個遊覽車生意大不如前，才造成車被貸款公司取回或拍賣，我有誠意
    與告訴人解決」等語。
四、經查：
（一）關於告訴人乙○○部分：
    (一)被告為蓬萊公司之負責人，告訴人乙○○於八十六年間與蓬萊公司合夥購入車
      號為ＣＣ－八五五號之營業大客車，合夥金額為五百四十萬元，告訴人乙○○
      與蓬萊公司各有該車二分之一的股權，是告訴人乙○○支出二百七十萬元之合
      夥金作為購買該車之用，此為告訴人乙○○與被告所陳明在卷，並有合夥契約
      書一紙附卷可稽，應無疑義。至該合夥契約書之訂定時間雖載為八十五年八月
      十日，然觀諸車號ＣＣ－八五五號營業大客車乃係於八十六年間才出廠及領牌
      ，此有汽車新領牌照登記書在卷可稽，而告訴人乙○○亦係於八十六年間方至
      蓬萊公司任職司機，足認該紙合夥契約書上「八十五年」應係「八十六年」之
      誤繕，是告訴人乙○○確有於八十六年間與蓬萊公司合夥購買車號ＣＣ－八五
      五號營業大客車，並出資二百七十萬元甚明。
    (二)告訴人乙○○指稱：「被告未依約出資車款二分之一，且未經其同意，竟在不
      詳時間以車號ＣＣ－八五五號營業大客車，再向勝山公司貸款四百萬元並設定
      動產抵押，得款作為己用」云云。然查，該車號為ＣＣ－八五五號之營業大客
      車出廠時係裕福通運有限公司（以下簡稱裕福公司）之名義領得車牌，並由裕
      福公司以該車向勝山公司辦理附條件買賣，除頭期款外，裕福公司自八十六年
      八月八日起至九十年八月八日止，每期應繳納十萬九千二百元之分期付款，在
      分期付款未付清之前，該車所有權仍屬於勝山公司所有，裕福公司僅得依約占
      有使用，而被告本人則擔任此件附條件買賣之連帶保證人，並於八十六年八月
      二十六日即至台北市監理處辦理附條件買賣之設定登記，此有台北市監理處九
      十二年一月三十日北市監三字第○九二六○三二七五○○號函附之契約書、動
      產擔保交易附條件買賣設定登記申請書各一紙附卷可查。
    (三)再者，該車於八十七年六月十八日，由裕福公司過戶回蓬萊公司，此有汽車過
      戶登記書一紙附卷可稽，並由蓬萊公司向勝山公司辦理動產抵押貸款，以該車
      及另一部車號ＣＣ—八六二號營業大客車為標的物，共貸得八百二十九萬九千
      二百元（含利息），蓬萊公司自八十七年六月八日起至九十年八月八日止，每
      期應償還二十一萬八千四百元之貸款，被告本人則仍擔任連帶保證人，並於八
      十七年六月二十二日至高雄市監理處辦理動產抵押之設定登記，此有契約書、
      動產擔保交易附條件買賣設定登記、申請書及動產擔及動產擔保交易登記工作
      紀錄表一紙在卷可憑，足見該車號ＣＣ—八五五號營業大客車之所有權，已由
      蓬萊公司取得，蓬萊公司方得以大客車所有人之身分向勝山公司辦理上開動產
      抵押貸款。
    (四)此外，右揭由裕福公司與勝山公司於八十六年八月間所辦理之附條件買賣，雖
      曾於八十六年八月二十六日至台北市監理處辦理附條件買賣之設定登記，然該
      登記業已於八十七年六月八日註銷，此有台北市監理處九十二年一月三十日北
      市監三字第○九二六○三二七五○○號函可查。衡情八十六年由裕福公司向勝
      山公司所辦理之分期付款若尚未結清，債權人勝山公司為求保障，顯不可能同
      意註銷上開附條件買賣之登記；且證人即勝山公司職員劉清文亦證稱「一般移
      轉登記必須結清原來債務才能辦理，我想可能是勝山公司為了要讓債權更有確
      保，把原來的契約書取消，再做一次新的設定抵押，一般貸款不可能貸款超過
      該車的價值」等語明確（見原審九十二年三月七日筆錄），足見蓬萊公司於八
      十七年六月間，向勝山公司辦理動產抵押所貸得之款項，應係用以將前開裕福
      公司於八十六年間所辦理之附條件買賣結清，勝山公司才會同意註銷上開附條
      件買賣之設定登記，並使裕福公司得以將該車過戶與蓬萊公司無訛。益可見被
      告並未以車號ＣＣ－八五五號之營業大客車再辦理新的貸款，亦無何超貸情事
      ，是被告上開辯詞，尚堪採信。
    (五)至告訴人乙○○到庭指稱被告並未告知其有以該車辦理貸款，且被告亦未出資
      ，仍認被告有詐欺之罪嫌云云。然當時告訴人乙○○係與蓬萊公司簽立合夥契
      約書，而非與被告本人合夥，已如前述。而蓬萊公司於八十六年八月起，每月
      亦均有正常繳納該車之分期付款，證人即該車之製造商張慶美亦證稱：「被告
      是用貸款給我，該車約定六百多萬，現金部分大約二百萬元，打車時，乙○○
      有去看車，並沒有說什麼」等語（見原審九十一年六月十三日筆錄），是告訴
      人乙○○既係購買該車之合夥人，亦有參與購買該車之過程，則對於購買該車
      之其餘資金係由蓬萊公司以分期付款方式清償，應知之甚明。
    (六)況且，告訴人乙○○亦自承其自八十六年七月起至八十八年七月止，每月尚均
      有取得薪資及紅利（見原審九十年六月十三日筆錄），長達二年之久；而該車
      於八十八年七月十九日遭拍賣前，被告於八十八年五月二十六日，即同意再向
      告訴人乙○○以兩百萬元購回其本所持有之該車二分之一股權，並開立本票一
      紙為憑，此有汽車買賣合約書及本票影本一紙附卷可稽，後被告再於八十九年
      二月二十二日與告訴人乙○○訂立切結書，仍承認其對告訴人乙○○之兩百萬
      元債務。綜上所述，觀諸被告自購車之過程至事後之處理態度，實難謂被告於
      告訴人乙○○與蓬萊公司合夥購入該車之初，有何不法所有之意圖，或有何施
      用詐術之情形。故被告雖尚未清償對告訴人乙○○之二百萬元債務，然此亦僅
      為民事上之糾紛，尚不得以此遽認被告代表蓬萊公司與告訴人乙○○合夥購車
      之初，即有詐欺之意圖。
（二）關於告訴人丙○○部分：
    (一)告訴人丙○○於原審指稱「被告未經其同意，即將車號ＬＬ—一二○號營業用
      大客車向外借貸一百五十萬元，經其察覺後，被告應允將該車二分之一股權以
      六十七萬五千元買回，而被告目前仍分文未付」云云，因認被告涉有詐欺之罪
      嫌。惟查，告訴人丙○○於八十八年六月間，原欲出資八十二萬五千元購入車
      號ＺＺ—四五五號營業用大客車，嗣因故無法買成該車，便以該筆資金讓告訴
      人丙○○入股車號ＬＬ－一二○號營業大客車，後因該車號ＬＬ－一二○號營
      業大客車遭拍賣，被告便應允將該車二分之一股權以六十七萬五千元買回等情
      ，已為告訴人丙○○及被告供明在卷，復有收據及汽車買賣合約書各一紙在卷
      可憑，堪認與事實相符。是公訴意旨認「告訴人丙○○係於八十五年八月間出
      資入股車號ＬＬ－一二○號營業大客車」云云，即與事實不合。
    (二)該車號ＬＬ－一二○號營業大客車於八十八年六月三十日由明鑫交通有限公司
      過戶予新茂交通股份有限公司（以下簡稱新茂公司），並由新茂公司向太設公
      司辦理動產抵押貸款，以該大客車為標的物，貸得一百七十二萬四千四百元（
      含利息），並於八十八年七月七日至高雄市監理處辦理動產抵押之設定登記，
      而新茂公司乃係被告友人之公司，經被告友人同意，以新茂公司名義向太設公
      司貸款，實則由被告負責該筆貸款之清償等情，亦據被告供述明確，復有契約
      書、動產擔保交易附條件買賣設定登記、申請書及動產擔及動產擔保交易登記
      工作紀錄表一紙在卷足憑。是車號ＬＬ－一二○號營業大客車乃係由告訴人丙○○出資八十二萬五千元現金，及被告以新茂公司名義將該車設定動產抵押貸
      得一百五十萬元後合資所購得。
    (三)按告訴人之告訴，本以使被告受刑事訴追為目的，故其陳述是否與事實相符，
      自應調查其他證據，以資審認，苟其所為攻擊之詞，尚有瑕疵，則在此瑕疵未
      予究明之前，即不能遽採為斷罪之基礎。經查，告訴人丙○○雖一再指稱其並
      不知被告有將該車設定動產擔保抵押而貸得一百五十萬元之事云云，然告訴人
      丙○○當時既係與被告合資購買車號ＬＬ－一二○號營業大客車，且有意由原
      本駕駛計程車轉行擔任遊覽車司機，衡情自應對其即將加入之蓬萊公司當時營
      運狀況，及購車資金之來源等事宜有所瞭解方是，卻於事後空言陳稱不知被告
      出資部分乃係將該車辦理貸款而來云云，尚與常情有違。
    (四)何況被告並非於購入車號ＬＬ－一二○號營業大客車後，於未告知告訴人丙○○之情況下，以該車去超貸另一筆款項供己花用，被告貸得之款項本即作為購
      車之用。且購入車號ＬＬ－一二○號營業大客車之後，該車亦均由告訴人丙○○駕駛使用，此為告訴人丙○○所陳明在卷，嗣因蓬萊公司營運狀況未佳，無
      法支付薪資予告訴人丙○○，被告即於八十八年十月四日，應允將告訴人丙○○於車號ＬＬ－一二○號營業大客車之二分之一股權買回，此有汽車買賣合約
      書影本一紙在卷可按。綜合上情以觀，實難謂被告有何為自己不法所有之意圖
      ，或施用詐術之情形。
    (五)至被告應允將告訴人丙○○於車號ＬＬ－一二○號營業大客車之股權購回後，
      雖未如期支付購回之資金與告訴人丙○○，然債務人於債之關係成立後如未依
      約履行，在一般社會經驗上可能之原因甚多，苟無足以證明其在債之關係發生
      時，自始即具有不法所有意圖之積極證據，亦僅能令負民事之債務不履行責任
      。是除有證據足資證明被告在與告訴人丙○○訂約時，自始即有詐騙告訴人丙○○，實則無購回該車之不法所有意圖外，則亦僅能令被告負民事之遲延給付
      責任而已，尚不得據此推認被告有何詐欺情事。況且被告八十九年五月十一日
      與告訴人丙○○達成和解協議，被告仍承認其對告訴人丙○○之七十八萬元債
      務，且應允分期支付所欠款項，告訴人丙○○亦坦承被告確有清償部分欠款等
      語（見原審九十年六月十三日筆錄），益徵被告並無詐欺告訴人丙○○之不法
      意圖。
五、綜上所述，本件並無證據足資證明被告於告訴人合夥出資，或被告購回股權之過
    程中有何施用詐術之行為，尚難僅憑告訴人之指訴，即遽認被告有揭犯行，而科
    以詐欺罪責，被告犯罪自屬不能證明。原審以不能證明被告犯罪，依法諭知無罪
    ，核無不合，檢察官上訴猶執「債務迄未見清償完竣，難認被告無不法所有意圖
    而施用施詐」等詞，指摘原判決不當，為無理由，應予駁回。
六、移送併案之台灣高雄甲方法院檢察署九十二年度偵字第一一一四四號、第一一一
    四七號、暨同署九十年度偵字第三六二號、第六四七號、第六四八號、第六四九
    號、第二六○八號案件部分，均認被告涉有刑法第三百三十九條第一項之詐欺取
    財罪嫌。惟查本件被告既已因不能證明犯罪而諭知無罪之判決，即與併辦部分不
    具有連續犯之裁判上一罪關係，本院就併辦部分無從一併審理，自應退回由檢察
    官另行處理，併此敘明。
據上論結，應依刑事訴訟法第三百六十八條，判決如主文。
本案經檢察官劉文水到庭執行職務。
中     華     民     國      九十二    年     八    月      二十二      日
                              臺灣高等法院高雄分院刑事第三庭
                                  審判長法官  周賢銳
                                        法官  謝宏宗
                                        法官  黃建榮
右正本證明與原本無異。
不得上訴。
                                  法院書記官  鄭翠芬
中     華     民     國      九十二    年     八    月      二十二      日


司法院資訊處製作；財團法人民間司法改革基金會備份。
